臺灣高等法院民事判決　　　　　　　　 94年度上易字第571號
上　訴　人　乙○○
被　上訴人　甲○○
上列當事人間請求侵權行為損害賠償事件，上訴人對於中華民國
94年5月10日臺灣板橋地方法院92年度訴字第212號第一審判決提
起上訴，經本院於94年11月29日言詞辯論終結，判決如下：
    主  文
上訴駁回。
第二審訴訟費用由上訴人負擔。
    事實及理由
一、本件被上訴人未於言詞辯論期日到場，核無民事訴訟法第
    386條所列各款情形，爰依上訴人之聲請，由其一造辯論而
    為判決。
二、上訴人於原審最後言詞辯論期日前，雖具狀向原審陳報其於
    該言詞辯論期日因須在國立台灣師範大學（下稱台灣師範大
    學）任教，不克到場，惟民事訴訟之當事人依法得委任訴訟
    代理人為其遂行訴訟，並不以本人親自到場為必要，而上訴
    人並未敘明其何有不能委任訴訟代理人到場之情事，尚難認
    其於該期日不到場合於民事訴訟法第386條第2款所定因正當
    理由而不到場事由（最高法院80年台上字第2511號判決參照
    ）；況上訴人已於本院到場辯論，其亦不得執此作為不服原
    判決之論據（最高法院45年台上字第1394號判例參照）。
三、上訴人聲明求為判決：(一)原判決關於不利上訴人部分廢棄。
    (二)上開廢棄部分，被上訴人在第一審之訴駁回。
    被上訴人聲明求為判決：上訴駁回。
四、被上訴人起訴主張：伊為新觀念財務管理顧問股份有限公司
    （下稱新觀念公司）之董事長兼總經理。兩造原合作經營新
    觀念公司，嗣於民國 (下同)88 年9月2日簽訂協議書終止合
    作關係，詎上訴人竟於90年間，將內載「甲○○可以賄賂檢
    察官、收買媒體、做害人勾當」及「甲○○侵占新觀念公司
    」等不實內容之文稿（下稱系爭文稿），傳真予伊、訴外人
    張森陽及其他新觀念公司之股東，誣指伊侵占新觀念公司之
    資產、賄賂檢察官、收買媒體及放高利貸，致嚴重損害伊之
    名譽等情，爰依民法第195條第1項前段規定，求為命被上訴
    人給付新台幣（下同）20萬元之判決（被上訴人另請求上訴
    人給付30萬元及登報道歉部分，業經原審為被上訴人敗訴判
    決確定）。
    上訴人則以：伊為新觀念公司之實際負責人，被上訴人則受
    聘為該公司總經理。被上訴人於88年8月15日趁伊赴美渡假
    之際，換掉新觀念公司之門鎖，實質侵占新觀念公司之資產
    ，並四處佯稱伊詐騙客戶數百萬元後潛逃美國，更於89年3
    月間以黑函向法務部調查局台北市調查處（下稱調查局）、
    台北市政府警察局大安分局、台灣高等法院檢察署（下稱高
    檢署）及新觀念公司之客戶誹謗伊，伊乃於89年6月15日對
    被上訴人提出侵占及誹謗之刑事告訴，嗣於91年3月31日經
    台灣台北地方法院檢察署（下稱台北地檢署）檢察官為不起
    訴處分，上訴人不服，聲請再議，經高檢署發回續行偵查後
    ，復經台北地檢署檢察官於92年9月2日以91年度偵續字第
    388號為不起訴處分，惟其中有關調查局調查被上訴人散佈
    黑函誹謗伊之資料竟全部滅失，然該案承辦檢察官竟於89年
    9月間向媒體發出文稿，誣指伊在校園吸金、詐騙學生，中
    時晚報亦未經查證即於89年10月24日予以刊登，而上開文稿
    內容竟與被上訴人所散佈之黑函資料相同，顯係被上訴人勾
    結檢察官，並收買媒體所為。是被上訴人所為
    本件請求，顯無理由等語，資為抗辯。
五、被上訴人主張上訴人以系爭文稿侵害伊之名譽，惟為上訴人
    所否認，並以前詞置辯，經查：
  (一)系爭文稿記載：「在台灣這個無法無天、自由濫用的社會，
    謊言謠言可以隨便上報紙頭條，甲○○可以賂賄檢察官、收
    買媒體、做害人勾當，難道別人不懂嗎？…」，「新觀念的
    股東及員工：如果您們想知道甲○○侵佔新觀念的真相，1
    月16日上午10：00，板橋地方法院全國傳媒招待會，全面揭
    祕，全面開打，大家來審判」（見原審91年度板簡字第2689
    號卷第8、9頁）。又上訴人亦已自認系爭文稿為伊所親自書
    寫，並已將之傳真予被上訴人、訴外人張森陽、新觀念公司
    之股東暨員工、媒體、檢察官及法院，且已公開發行3萬份
    報紙之事實（見原審卷(一)第15頁，本院卷第85頁），是被上
    訴人主張上訴人製作並散布系爭文稿，應屬可取。
  (二)被上訴人另主張兩造於88年9月2日簽訂協議書，合意終止兩
    造在新觀念公司之合作關係，並於同年9月16日發表聯合聲
    明，表明上訴人已於88年9月2日完全退出新觀念公司之股東
    組織及董事會，同時辭去新觀念公司之首席理財顧問職位，
    嗣兩造於同年11月21日簽訂臨時協議書，約定由被上訴人以
    343萬元購買上訴人所有新觀念公司之股權等情，業據其提
    出上訴人所不否認為真正之協議書、聯合聲明書、臨時協議
    書、通知函及會議記錄為證（見原審卷(一)第18至22、166 頁
    ）。雖上訴人云被上訴人僅係新觀念公司之名義上負責人，
    實受聘為該公司總經理，而新觀念公司之運作全賴伊之專業
    ，故伊係新觀念公司之實際負責人，並提出新觀念公司工作
    職責一覽表及判決書為證（見原審卷(一)第38、39頁），惟所
    云上開情節縱令屬實，亦不足據為證明被上訴人有何侵占新
    觀念公司資產之行為；況上訴人以被上訴人涉嫌侵占新觀念
    公司之資產為由，對被上訴人提起刑事告訴，亦經台北地檢
    署檢察官於91年3月31日以90年度偵字第12317號為不起訴處
    分，雖經上訴人不服，聲請再議，經高檢署發回續行偵查後
    ，仍經台北地檢署檢察官於92年9月2日以91年度偵續字第
    388號為不起訴處分確定，有上開不起訴處分書可稽（見原
    審卷(一)第106至109、243、244頁），並經原審調閱上開偵查
    案卷查明屬實，是上訴人抗辯被上訴人確有侵占新觀念公司
    之資產云云，尚不足取。
  (三)上訴人另云伊提起上開刑事告訴後，承辦檢察官僅為一次偵
    訊後，即將該案轉交調查局調查，伊因久候未見偵查結果，
    乃向法務部長投訴，該案承辦檢察官隨即於91年3月31日對
    被上訴人為不起訴處分，惟該偵查案卷中有關調查局調查被
    上訴人以黑函誹謗伊之資料竟全部滅失，顯係被上訴人賄賂
    該承辦檢察官「吃案」及「毀滅證據」。惟查，上訴人就所
    指述上開情節，曾先後向總統府、監察院及法務部陳情，而
    經責由台北地檢署調查結果，認該案承辦檢察官並無何違法
    情事，並已先後於92年8月12日及93年3月5日將調查結果通
    知上訴人，有台北地檢署93年3月5日北檢茂義93調7字第
    12303號函可稽（見原審卷(二)第87至89頁）；此外，上訴人
    復不能舉證證明被上訴人有何賄賂檢察官之行為，是上訴人
    猶執上開情詞抗辯係被上訴人賄賂檢察官「吃案」及「毀滅
    證據」云云，自不足取。
  (四)中時晚報固於89年10月24日刊載「教授假造憑證吸金詐騙學
    生」一文，報導國立師範大學地理系潘姓專任教授鼓吹學生
    投資美國基金，卻將錢匯入其私人在香港設立之公司，學生
    要求贖回未果，始知上當等情，有剪報可憑（見原審卷(一)第
    52 頁）。惟觀諸上開報導全文，其資料來源係取自高檢署
    查緝黑金行動中心，而非源自上開刑事案件之承辦檢察官或
    被上訴人；且上訴人以被上訴人於89年3月25日，假借「一
    位師大學生」名義，向台北市政府警察局大安分局及調查局
    提出檢舉，並向新觀念公司之客戶發出黑函，誣指上訴人騙
    取投資客戶資產，涉有誣告罪嫌為由，而對被上訴人提起刑
    事告訴，亦經台北地檢署檢察官於91年3月31日以90年度偵
    字第12317號為不起訴處分，上訴人不服，聲請再議，經高
    檢署偵查結果，仍認不能證明上開信函係被上訴人所為，而
    處分駁回上訴人再議之聲請確定，亦有上開不起訴處分書及
    處分書可稽（見原審卷(一)第106至109、126、127頁）；且台
    北地檢署亦於92年9月19日以北檢茂露92他00000000字第
    58276號函覆上訴人：「依目前實務，各地檢署均會選擇結
    案書類對外發佈，供媒體閱覽，是亦無證據證明係柯金柱檢
    察官（即上開刑事案件承辦檢察官）通知媒體採訪報導」（
    見原審卷(二)第85頁）；此外，上訴人復不能舉證證明上開報
    導係被上訴人勾結上開刑事案件承辦檢察官，並收買中時晚
    報記者，故意刊載上開黑函內容，藉以損害上訴人名譽之事
    實，是上訴人執此指摘被上訴人「賂賄檢察官、收買媒體、
    做害人勾當」，亦不足取。
  (五)綜上所述，系爭文稿所載被上訴人侵占新觀念公司之資產、
    賂賄檢察官及收買媒體進行害人勾當等情，均非事實，而上
    訴人竟於製作系爭文稿後，以傳真及發行報紙之方式散布於
    眾，已足使被上訴人之品德、聲譽及社會評價因此而遭貶損
    ，是被上訴人據以主張上訴人所為已侵害其名譽，應屬可取
    。
  (六)至上訴人固於原審92年2月18日及同年3月11日言詞辯論期日
    時，當庭提出書狀記載被上訴人在新觀念公司經營地下錢莊
    ，以高利貸謀取重利等情（見原審卷(一)第65頁）；並以上開
    事實控告被上訴人涉有重利罪嫌，經台北地檢署檢察官偵查
    結果，以犯罪嫌疑不足為由，於92年11月30日以92年度偵字
    第16044號為不起訴處分確定，亦有該不起訴處分書、台北
    地檢署93年5月5日北檢茂愛93調17字第26045號函及93年12
    月14日北檢樂93調56字第70381號函可稽（見原審卷(二)第94
    、96、97頁，本院卷第23至25頁）。惟查，上訴人於系爭文
    稿並未記載被上訴人有以高利貸謀取重利之情事，而被上訴
    人亦未舉證證明上訴人就此部分事實亦有散布於眾，是尚難
    僅憑上訴人就上開事實提起刑事告訴，並於本件訴訟中作為
    抗辯事由，即認上訴人所為此部分行為亦有故意或過失侵害
    被上訴人之名譽，故被上訴人所為此部分之主張，尚不足取
    。
六、按不法侵害他人之身體、健康、名譽、自由、信用、隱私、
    貞操，或不法侵害其他人格法益而情節重大者，被害人雖非
    財產上之損害，亦得請求賠償相當之金額，民法第195條第1
    項前段定有明文。查上訴人以內容不實之系爭文稿，以傳真
    及發行報紙之方式散布於眾，致被上訴人之名譽受貶損，已
    如前述，被上訴人主張伊因此在精神上感受相當之痛苦，應
    屬可取，是被上訴人自得請求上訴人賠償其非財產上之損害
    。爰斟酌上訴人係台灣師範大學教授，並無資產；而被上訴
    人係國立台灣大學中文系畢業，現任新觀念公司之負責人，
    曾獲88年度中華民國跨世紀十大傑出企業金鼎獎、中華民國
    第二屆傑出中小企業家金典獎及第三屆傑出工商企業楷模台
    灣經典人物，名下有數筆投資（有當選證書及稅務電子閘門
    財產所得調件明細表可稽－見原審91年度板簡字第2689號卷
    第10至12頁，本院卷第190、191、194至196、199頁）等一
    切情狀後，認被上訴人請求上訴人賠償非財產上損害之慰藉
    金20萬元為適當。
七、從而，被上訴人依據民法第195條第1項前段之規定，請求上
    訴人給付20萬元部分，自屬應予准許。原審就上開部分所為
    上訴人敗訴之判決，核無不合，上訴論旨仍執前詞指摘原判
    決此部分不當，求予廢棄改判，為無理由。
八、至兩造其餘之攻擊或防禦方法及未經援用或進行調查之證據
    ，經本院斟酌後，認為均不足以影響本判決之結果，自無予
    以調查或逐一詳予論駁之必要。附此敘明。
九、據上論結，本件上訴為無理由，依民事訴訟法第449條第1項
    、第78條，判決如主文。
中　　華　　民　　國　　94　　年　　12 　月　　20 　　日
                  民事第六庭審判長法  官  林鄉誠
                                  法  官  楊豐卿
                                  法  官  彭昭芬
正本係照原本作成。
不得上訴。
中　　華　　民　　國　　94　　年　　12　　月　　23　　日
　　　　　　　　　　　　　　　　　書記官  丁華平
